【裁判字號】    99,上,607
【裁判日期】    990914
【裁判案由】    第三人異議之訴
【裁判全文】
臺灣高等法院民事判決                   99年度上字第607號
上  訴  人  鑫鈿機器廠股份有限公司
法定代理人  乙○○
訴訟代理人  李永裕律師
複  代理人  江俊傑律師
被  上訴人  楹泰有限公司
法定代理人  甲○○
訴訟代理人  洪惠平律師
複  代理人  張運弘律師
上列當事人間第三人異議之訴事件，上訴人對於中華民國99年3
月19日臺灣桃園地方法院98年度訴字第2003號第一審判決提起上
訴，本院於99年8月31日言詞辯論終結，判決如下：
    主      文
上訴駁回。
第二審訴訟費用由上訴人負擔。
    事實及理由
一、被上訴人經合法通知，未於言詞辯論期日到場，經核並無民
    事訴訟法第386條所列各款情形之一，爰依上訴人之聲請，
    由其一造辯論而為判決。
二、上訴人主張：訴外人即執行債務人史密斯製革廠有限公司（
    下稱史密斯公司）於民國97年8月1日，向伊購買10尺削肉機
    2台及10尺削肉機刀台1台，約定買賣價金新臺幣（下同）42
    0萬元（下稱系爭買賣契約），嗣經伊依假扣押之保全程序
    ，聲請原審法院民事執行處（下稱執行法院）以97年度執全
    字第2320號查封上開削肉機及削肉機刀台，應認伊對該機器
    取得間接占有人之地位。又因史密斯公司未給付尚欠之300
    萬元，由伊於訴訟中主張解除系爭買賣契約，請求史密斯公
    司回復原狀，即返還上開削肉機及削肉機刀台，並獲勝訴判
    決確定（原審法院97年度訴字第2196號民事判決〈下稱系爭
    判決〉) ，依強制執行法第130條第1項規定，視為史密斯公
    司於98年7月22日系爭判決確定日已為移轉該機器之意思表
    示。依民法第761條第1項但書規定，伊應於系爭判決確定之
    日起，取得上開削肉機及削肉機刀台之所有權。詎被上訴人
    以史密斯公司所簽發之支票退票積欠其買賣貨款為由，向執
    行法院聲請以98年度司執字第35400號清償債務強制執行事
    件（下稱系爭強制執行事件），查封上開10尺削肉機2台（
    動產查封編號第1號，下稱系爭機器）。然系爭機器乃伊所
    有，被上訴人指封錯誤，侵害伊之所有權。伊於98年8月18
    日具狀聲明異議，請求執行法院撤銷系爭機器之查封，因被
    上訴人故意否認，執行法院諭知伊提起第三人異議之訴，爰
    本於所有權人之地位，依強制執行法第15條規定，提起本件
    第三人異議之訴，聲明：系爭強制執行事件就上訴人所有系
    爭機器所為強制執行程序，應予撤銷（原審為上訴人敗訴之
    判決，上訴人不服，提起上訴），並上訴聲明：(一)原判決廢
    棄。(二)系爭強制執行事件就上訴人所有系爭機器所為強制執
    行程序，應予撤銷。
三、被上訴人未於言詞辯論期日到場，惟據其於準備程序到場則
    以：上訴人於97年8月1日將系爭機器出賣予史密斯公司，已
    移轉所有權並交付系爭機器予史密斯公司使用，而未有任何
    保留所有權之約定或設定，則系爭機器之所有權已歸史密斯
    公司所有。伊於97年10月14日就系爭機器設定動產抵押登記
    ，自有就系爭機器所賣得價金優先受償之權利。因史密斯公
    司所簽發之支票退票，伊乃聲請對史密斯公司核發債權數額
    為2,911萬5,934元之支付命令，並於98年6月1日確定。伊基
    於行使動產抵押權聲請就系爭機器強制執行，上訴人在法律
    上並無提起第三人異議之訴之權利。上訴人雖解除已履行交
    付及移轉所有權之系爭買賣契約，惟史密斯公司仍需踐履所
    有權移轉及占有移轉之行為，系爭買賣契約之買賣標的物所
    有權始復歸上訴人。史密斯公司依系爭判決固有移轉系爭機
    器所有權予上訴人之義務，然於系爭機器之所有權移轉前，
    史密斯公司仍為系爭機器之所有權人等語，資為抗辯。並答
    辯聲明：上訴駁回。
四、上訴人主張史密斯公司於97年8月1日向其購買系爭機器及10
    尺削肉機刀台1台，嗣上訴人先聲請執行法院以97年度執全
    字第2320號查封系爭機器及削肉機刀台，再主張其已解除系
    爭買賣契約，訴請史密斯公司返還系爭機器及10尺削肉機刀
    台，經獲勝訴判決，並於98年7月22日確定。被上訴人以史
    密斯公司積欠其買賣貨款，聲請執行法院以系爭強制執行事
    件查封系爭機器，上訴人於98年8月18日具狀聲明異議，請
    求撤銷系爭機器之查封，遭被上訴人否認等事實，業據提出
    系爭判決及確定證明書、系爭強制執行事件之動產查封物品
    清單、民事聲明異議狀、執行法院97年12月15日桃院永97司
    執全地字第2320號函及98年9月22日桃院永98司執十字第354
    00號函等為證（原審卷第6-18頁、本院卷第14-21頁），並
    為被上訴人所不爭執，堪信為真實。
五、上訴人主張其已取得系爭機器之所有權，被上訴人之指封錯
    誤，侵害其對系爭機器之所有權云云，則為被上訴人所否認
    ，並以上開情詞置辯。經查：
  (一)按契約解除之效果，僅在使債之關係溯及的消滅，未履行之
    債務因失其存在而不再履行，已履行者即發生回復原狀之義
    務。至於物權契約，因具有獨立性及無因性，則不因解除而
    失其效力。是契約之解除，祇發生回復原狀義務，在當事人
    間僅發生債之關係而請求移轉經給付之物，不得逕基於物權
    請求返還標的物，其理甚明。查上訴人前於訴訟中雖主張解
    除系爭買賣契約，請求史密斯公司回復原狀，並獲勝訴之系
    爭判決確定，惟其契約解除後之回復原狀請求權，僅有債權
    之效力，且物權契約亦不因債權契約解除而失其效力，於史
    密斯公司未將系爭機器返還上訴人前，上訴人就系爭機器仍
    不能本於所有權主張權利。而民法第941條所規定之間接占
    有人，係指質權人、承租人、受寄人或基於其他類似之法律
    關係，對於他人之物為占有者，該他人之謂。上訴人縱依假
    扣押之保全程序，聲請執行法院以97年度執全字第2320號查
    封系爭機器，惟既與民法第941條所規定間接占有之要件不
    符，難認其對系爭機器取得間接占有人之地位。又強制執行
    法第130條第1項所規定「命債務人為一定之意思表示之判決
    確定或其他與確定判決有同一效力之執行名義成立者，視為
    自其確定或成立時，債務人已為意思表示」，係指該確定判
    決乃命債務人為如辦理不動產所有權移轉登記等一定之意思
    表示，然上訴人取得之系爭判決主文第1項係諭知史密斯公
    司應將包括系爭機器在內之機器返還上訴人，而非命史密斯
    公司為一定之意思表示，上訴人以其已聲請執行法院查封系
    爭機器，即對系爭機器取得間接占有人之地位，依強制執行
    法第130條第1項規定，於系爭判決確定後，視為史密斯公司
    已為移轉系爭機器之意思表示，主張依民法第761條第1項但
    書規定，其自系爭判決確定之日起，即取得系爭機器之所有
    權云云，核未可取。
  (二)次按第三人就執行標的物有足以排除強制執行之權利者，得
    於強制執行程序終結前，向執行法院對債權人提起異議之訴
    ，強制執行法第15條定有明文。又「強制執行法第15條，所
    謂就執行標的物有足以排除強制執行之權利者，係指對於執
    行標的物有所有權、典權、留置權、質權存在情形之一者而
    言」（最高法院44年臺上字第721號及68年臺上字第3190號
    判例意旨參照）。經查，上訴人尚未取得系爭機器之所有權
    ，已如上述，且對系爭機器並無典權、留置權、質權存在之
    情形，上訴人復未舉證證明史密斯公司已將系爭機器返還上
    訴人，揆諸上開規定及說明，上訴人仍非系爭機器之所有權
    人，其就系爭機器並無足以排除系爭強制執行之權利。
六、綜上所述，上訴人本於系爭機器所有權人之地位，依強制執
    行法第15條規定，提起本件第三人異議之訴，洵屬無據，應
    予駁回。原審所為上訴人敗訴之判決，核無違誤。上訴意旨
    指摘原判決不當，求予廢棄改判，為無理由，應予駁回。
七、本件事證已臻明確，兩造其餘之攻擊或防禦方法及未經援用
    之證據，經本院斟酌後，認為均不足以影響本判決之結果，
    自無逐一詳予論駁之必要，併此敘明。
八、據上論結，本件上訴為無理由，依民事訴訟法第463條、第3
    85條第1項前段、第449條第1項、第78條，判決如主文。
中    華    民    國    99    年    9     月    14    日
                    民事第十三庭
                        審判長法  官   林金村
                              法  官   李慈惠
                              法  官   王麗莉
正本係照原本作成。
如不服本判決，應於收受送達後20日內向本院提出上訴書狀，其
未表明上訴理由者，應於提出上訴後20日內向本院補提理由書狀
（均須按他造當事人之人數附繕本）上訴時應提出委任律師或具
有律師資格之人之委任狀；委任有律師資格者，另應附具律師資
格證書及釋明委任人與受任人有民事訴訟法第466條之1第1項但
書或第2項（詳附註）所定關係之釋明文書影本。如委任律師提
起上訴者，應一併繳納上訴審裁判費。
中    華    民    國    99    年    9     月    14    日
                              書記官   余姿慧
附註：
民事訴訟法第466條之1（第1項、第2項）：
對於第二審判決上訴，上訴人應委任律師為訴訟代理人。但上訴
人或其他法定代理人具有律師資格者，不在此限。
上訴人之配偶、三親等內之血親、二親等內之姻親，或上訴人為
法人、中央或地方機關時，其所屬專任人員具有律師資格並經法
院認為適當者，亦得為第三審訴訟代理人。

司法院資訊處製作；財團法人民間司法改革基金會備份。
